【裁判字號】    98,上易,435
【裁判日期】    980827
【裁判案由】    恐嚇
【裁判全文】
臺灣高等法院臺南分院刑事判決         98年度上易字第435號
上  訴  人  臺灣臺南地方法院檢察署檢察官
被      告  甲○○
上列上訴人因被告恐嚇案件，不服臺灣臺南地方法院97年度易字
第988號中華民國98年5月12日第一審判決（起訴案號：臺灣臺南
地方法院檢察署97年度偵字第8111號），提起上訴，本院判決如
下：
    主  文
上訴駁回。
    理  由
一、公訴意旨以：甲○○係址設臺南市○○○路○段396號「偉奇
    檳榔攤」之隔鄰住戶，因不滿乙○○屢於夜間在上開檳榔攤
    內與友人飲酒大聲喧嘩而生有糾紛。甲○○竟基於恐嚇之犯
    意，於96年5月23日某時，趁乙○○駕駛自用小客車前往「
    偉奇檳榔攤」訪友之際，書寫「你要小心點，不要裁在我手
    裡」之字條1張，夾放在乙○○自用小客車之前擋風玻璃上
    ，而以此等加害生命、身體之事恐嚇乙○○，致使乙○○因
    而心生畏懼，因認被告甲○○所為涉犯刑法第305條之恐嚇
    危害安全罪嫌。
二、按犯罪事實應依證據認定之，無證據不得認定犯罪事實。不
    能證明被告犯罪者，應諭知無罪之判決。刑事訴訟法第154
    條第2項、第301條第1項分別定有明文。次按認定不利於被
    告之事實，須依積極證據，茍積極證據不足為不利於被告事
    實之認定時，即應為有利於被告之認定，更不必有何有利之
    證據。而認定犯罪事實所憑之證據，雖不以直接證據為限，
    間接證據亦包括在內，然無論直接或間接證據，其為訴訟上
    之證明，須於通常一般之人均不致有所懷疑，而得確信其為
    真實之程度者，始得據之為有罪之認定，倘其證明尚未達到
    此一程度，而有合理之懷疑存在，致使無從為有罪之確信時
    ，即應為無罪之判決（最高法院30年度上字第816號、76年
    度臺上字第4986號判例意旨參照）。再按檢察官就被告犯罪
    事實，應負舉證責任，並指出證明之方法，刑事訴訟法第16
    1條第1項定有明文。故檢察官對於起訴之犯罪事實，應負提
    出證據及說服之實質舉證責任。倘其所提出之證據，不足為
    被告有罪之積極證明，或其指出證明之方法，無從說服法院
    以形成被告有罪之心證，基於無罪推定之原則，自應為被告
    無罪判決之諭知（最高法院92年度臺上字第128號判例意旨
    參照）。
三、公訴意旨認被告甲○○涉犯上開恐嚇危害安全罪嫌，係以告
    訴人乙○○之指述及其所提出之「你要小心點，不要裁在我
    手裡」字條1紙（他字卷第4頁）及被告於警詢及偵查中分別
    書寫「你要小心點，不要裁在我手裡」之字跡各1紙（他字
    卷第13、19頁）、被告多次檢舉乙○○在偉奇檳榔攤喝酒喧
    嘩而生不快之報案紀錄單10份等為據。訊據被告甲○○堅決
    否認系爭「你要小心點，不要裁在我手裡」字條1紙為其所
    寫，辯稱：當天伊去彰化辦事，不在台南，下午六點多回到
    台南，即趕緊把門關起來，伊並未恐嚇告訴人等語。
四、按字跡是否相同，關涉個人書寫時之運筆之習慣、速度及筆
    劃擺放位置及運行的特性，因每個人寫字時，對每個字筆劃
    擺放位置及運行的特性均不相同，且有個人特殊慣性，故可
    透過字跡作為一定之認定依據。而字跡鑑定經多年發展，業
    已成一門專門鑑識學科，可透過嚴格之鑑定準則，進行反覆
    的檢證，國內亦有多家專業、有聲譽的鑑定機構，則刑事案
    件中，字跡是否相同成為案件爭執點時，自不應以肉眼判斷
    ，而應送鑑識機構作專業之認定，以符合嚴格之證據法則，
    合先敘明。本案檢察官認系爭恐嚇字條係被告書寫，並據而
    推論係被告放置在告訴人車輛雨刷上，恐嚇告訴人，被告否
    認，故恐嚇字條字跡與被告字跡是否相符，即為本案之爭點
    。經查：
  (一)本件告訴人所指遭恐嚇之「你要小心點，不要裁在我手裡」
    字條1紙，經原審調取原本，及被告於偵查中所書寫與恐嚇
    字條文字相同字跡10行（他字卷第19頁），併檢附被告平日
    字跡記事本2頁，送憲兵司令部鑑定恐嚇字條之字跡與被告
    字跡是否相符。經該司令部於97年10月21日以憲直刑鑑字第
    0970001578號函覆稱：「送鑑字資料中系爭字跡（扣案紙條
    ）可供比對字跡不足，且當庭字跡與系爭字跡的字體形態書
    寫方式不同，致無法比對。」並補記：「本案如要進行鑑定
    ，請再蒐集當庭書寫字跡及平日書寫與系爭資料相關之字跡
    原本後，再與本次送鑑資料一併供鑑」（原審卷第35-38頁
    ）。
  (二)經原審通知被告到庭再書寫相同字跡，並檢附前函所附資料
    再送請憲兵司令部鑑定，該司令部於98年2月12日以憲直刑
    鑑字第0980000225號函覆稱：「送鑑參考資料中可供比對之
    平日字跡不足，且其中2008.12.29日『你要小心點，不要裁
    在我手裡』當庭字跡寫法樣式不一，所呈現之特徵穩定不足
    ，影響筆跡鑑定之準確度及可靠性，難以歸納筆跡書寫特徵
    ，致無法比對。」（原審卷第70頁）。
  (三)原審另將前開檢送憲兵司令部之鑑定資料送請法務部調查局
    鑑定系爭恐嚇字條之字跡與被告字跡是否相符，經該局於97
    年11月27日調科貳字第09700487530號函復稱：「本案送鑑
    扣案之紙條上筆跡均遭複筆描繪，無法歸納確認其書寫習慣
    特徵，故歉難鑑定。」（原審卷第44頁）。
  (四)原審再將前開檢送憲兵司令部之鑑定資料送請刑事警察局鑑
    定系爭恐嚇字條之字跡與被告字跡是否相符，經該局於98年
    3月25日刑鑑字第0980026864號函復稱：「本案因恐嚇字條
    上筆跡有複筆現象，特徵不足，故無法鑑定。」（原審卷第
    101頁）。
  (五)綜上，本件扣案之恐嚇字條上之字跡，是否與被告字跡相符
    ，而可推論係被告所書寫，經國內鑑識單位依其字跡鑑定標
    準，多以特徵不足或恐嚇字條係複筆描繪等因素，均無法進
    行鑑定。易言之，本案恐嚇字條上之字跡，依目前科學之檢
    測方法，並無法確認係被告之字跡，從而，本案恐嚇字條上
    之字跡即無法推論係被告所書寫。
五、而被告於97年3月13日經檢察官當庭命其書寫恐嚇字條上之
    字跡10遍，有該字跡在卷可稽（他字卷第19頁）。經核對該
    日筆錄，檢察官係「命被告甲○○當庭書寫如恐嚇字條所示
    之字」，而原恐嚇字條上「你要小心點，不要裁在我手裡」
    中「栽」原即誤載為「裁」，有該字條扣案可憑（原審卷第
    21頁），則被告將「不要裁在我手裡」之「裁」原文照抄為
    「裁」，係遵照檢察官命令照寫紙條之文字而留存，自不能
    以被告將「栽」寫成「裁」，即謂被告書寫習慣與恐嚇字條
    之書寫人相同，推論被告即係恐嚇字條之書寫者。起訴書證
    據清單暨待證事實欄編號4，以被告書寫「你要小心點，不
    要栽在我手裡」時，將「栽」字寫成「裁」，與恐嚇字條上
    所載之「裁」，二者錯別字相同，推論被告即係恐嚇字條之
    書寫者，於理難謂有據，實難採憑。至於起訴書證據清單暨
    待證事實欄編號2.3所引被告曾檢舉告訴人在檳榔攤喝酒喧
    嘩及持有槍械之證據，僅能證明被告與告訴人間確生有嫌隙
    ，惟尚無法資為本件恐嚇字條確係被告書寫之認定依據。另
    起訴書證據清單暨待證事實欄編號1所引告訴人因遭被告檢
    舉持有槍枝後，在其車輛雨刷下發現本件之恐嚇字條1紙，
    因而懷疑係被告所為，然被害人（即告訴人）之陳述須無瑕
    疵可指，且經調查後又與事實相符，方得採為論罪科刑之依
    據（最高法院61年台上字第3099判例參照）。本件告訴人指
    訴遭人恐嚇之字條係被告所為，僅係出於「懷疑」（詳他字
    卷第18頁），告訴人並未提出明確證據可供證明恐嚇字條係
    被告所寫，本院在調查後，亦查無可供認定本件恐嚇字條係
    被告書寫之證據，依前揭判例意旨，自難引告訴人之陳述，
    作為認定被告犯行之依據。
六、而檢察官上訴意旨雖略以：被告於偵訊中檢察官係以言語諭
    知被告當庭書寫10次「你要小心點，不要『栽』在我手裡」
    文字，而非要求被告照恐嚇紙條所示之文字抄錄，而被告在
    書寫過程中雖2次觀看紙條所示文字，但並未仔細察看或對
    照書寫之動作，亦未曾詢問檢察官並確認究應書寫何內容之
    文字，衡情應係被告誤以「裁」為「栽」之故，此等特殊巧
    合，足以證明本件恐嚇字條係被告書寫云云。然經本院勘驗
    被告於偵訊光碟中有關其當庭書寫文字時之言語、行為舉止
    如下：
  (一)影片顯示時間2008/03/13 10：51：51
    （檢察官命法警交付白紙1張，並提示卷內所附恐嚇字條予
    被告甲○○閱覽。）
    檢察官：上面寫什麼，你就抄寫……。
    被告甲○○：好。抄寫1次。
  (二)影片顯示時間2008/03/13 10：51：54
    （被告自法警接過白紙。隨即低頭開始書寫幾個字，同時看
    了一眼卷。）
    檢察官：不，寫10次喔，你要小心點，不要ㄗㄞ在我手裡。
            寫10次喔！
    （被告甲○○抬頭看檢察官）
    被告甲○○：寫10次啊？
    （被告隨即同時複誦「你要小心點，不要ㄗㄞ在我手裡」。
    ）
    檢察官：ㄟ，你寫小一點，不要寫那麼大。
  (三)影片顯示時間2008/03/13 10：52：09
    （被告抄寫至第1行底端時，同時一邊看向放在一旁檢察官
    所提示的卷。）
    （告訴人雙手交握於前，同時一邊搖晃著身體，一邊靠近被
    告，看被告抄寫。之後雖站直身體，但目光仍持續看向被告
    。）
  (四)影片顯示時間2008/03/13 10：52：13
    檢察官：那個卷那給我，那個卷先給我。
    （法警將卷遞還檢察官。被告仍繼續書寫。）
    （告訴人持續看被告抄寫。）
  (五)影片顯示時間2008/03/13 10：52：22
    （告訴人再度靠近被告，看其抄寫。）
  (六)影片顯示時間2008/03/13 10：52：28
    （告訴人站直身體並轉頭看向另一方。）
  (七)影片顯示時間2008/03/13 10：52：51
    （告訴人再度轉頭看被告抄寫。）
  (八)影片顯示時間2008/03/13 10：53：01
    （告訴人轉頭看向另一方。）
  (九)影片顯示時間2008/03/13 10：53：19
    （告訴人轉頭看被告抄寫。）
  (十)影片顯示時間2008/03/13 10：53：42
    （告訴人再度站直身體，看向前方，並同時搖晃一下身體。
    ）
  (十一)影片顯示時間2008/03/13 10：53：45
    檢察官：乙○○，你說那個字條大概……《聽不清楚》時間
    點？
    告訴人乙○○：那個我5月23日給他搜索完，我那天仍要出
                 貨。
    檢察官：5月23喔？
    告訴人乙○○：5月23日那日去我厝裡搜索完，5月24日晚上
                 ，我先去檳榔攤喝一泡茶，一泡茶喝完要回
                 家，就看到這張，我ㄟ驚，真正我ㄟ驚。
    檢察官：字條放在哪裡？
    告訴人乙○○：放在我車子的玻璃，雨刷夾著。
    （被告甲○○持續書寫。）
  (十二)影片顯示時間2008/03/13 10：54：19
    （告訴人再度看向被告。）
  (十三)影片顯示時間2008/03/13 10：54：38
    （被告甲○○書寫完畢，並簽名蓋指印。）
    （告訴人則轉頭咳嗽後，看向檢察官。）
  (十四)影片顯示時間2008/03/13 10：54：43
    告訴人乙○○：報告檢察官，你給他看那個「裡」的「衣」
    檢察官：好，我知喔。
    告訴人乙○○：報告檢察官，希望你詳查。
    被告甲○○：我現在是用英文的時間比中文還多，很多中文
                字我都……。
    告訴人乙○○：因為ㄟ寫那種字的人是固定。
    檢察官：那個甲○○，我再問你喔，你是不是有留紙條要恐
            嚇他？
    被告甲○○：沒有啦。這個這個……沒有啦。嚇都嚇死了，
                還敢留紙條恐嚇他。
    告訴人乙○○：哼~~（冷笑了一下）。
    檢察官：你有帶字條沒？
    （期間被告同時說了一些話，但聽不清楚。）
    告訴人乙○○：在這裡。
    （告訴人同時將資料遞給法警轉交檢察官。）
    告訴人乙○○：那個「木」字旁，「栽」ㄟ裡面是「弋」字
    （檢察官閱畢，歸還字條予告訴人。）
    告訴人乙○○：檢察官明察。甘嘸人寫字ㄟ寫安捏嘛？報告
  (十五)影片顯示時間2008/03/13 10：56：45
    （勘驗完畢。）
    觀諸前開勘驗內容，檢察官諭知被告當庭書寫10次時，雖同
    時口頭諭知「你要小心點，不要栽在我手裡」等語，但由偵
    訊10 ：51：51錄影光碟內容，檢察官命法警交付白紙1張，
    並提示卷內所附恐嚇字條予被告時，先諭知被告：「上面寫
    什麼，你就『抄寫』……」被告隨即接過紙筆書寫，顯見被
    告應係遵照檢察官之命令照字條所示文字書寫，且被告於書
    寫時曾2次觀看字條內容，則被告自有可能係完全按照字條
    之內容書寫，自不得僅因被告未質疑『栽』字的寫法，即認
    定被告誤「栽」為「裁」、誤「戈」部為「弋」部，係被告
    出於個人書寫習慣所致。況被告於97年2月18日警詢時，警
    方即已提示系爭恐嚇字條予被告閱覽，並命其當場書寫，是
    以，偵查中檢察官再命當庭抄寫10次時，被告極有可能因於
    警詢時已仔細看過字條，即遵照檢察官命令依字條內容抄寫
    。是以，被告辯稱其係遵照檢察官及警方之命令抄寫字條內
    容所示文字，尚符事理，自不能僅因為被告將「栽」字寫成
    「裁」字，即遽論該字條為被告所書寫，是檢察官之上訴為
    無理由。
七、綜上所述，本案經原審4次將系爭字條送鑑定機關為字跡鑑
    定，然均無法確定該恐嚇字條為被告所書寫，且依前開勘驗
    偵訊時之光碟內容，亦未能遽論被告將「栽」字誤寫為「裁
    」字係出於個人書寫習慣，是公訴人所舉證據尚不足以證明
    本件恐嚇告訴人安全之字條係被告所寫，亦無證據證明係被
    告放置在告訴人之車輛雨刷上，復查無其他諸如目擊證人或
    現場監視錄影帶等足資證明被告係書寫或放置恐嚇字條之人
    之證據，即難認定被告犯有本件以恐嚇字條危害他人安全之
    犯行，不能證明被告犯罪，依法應為無罪之諭知。原審以不
    能證明被告犯罪，諭知被告無罪，核無不合。檢察官上訴意
    旨仍執陳詞指摘原判決採證不當，為無理由，應予駁回。
據上論結，應依刑事訴訟法第368條，判決如主文。
本案經檢察官邱克斌到庭執行職務。
中    華    民    國    98    年    8     月    27    日
                  刑事第二庭  審判長法  官  葉居正
                                    法  官  郭千黛
                                    法  官  洪碧雀
以上正本證明與原本無異。
不得上訴。
                                    書記官  魏芝雯
中    華    民    國    98    年    8     月    27    日


司法院資訊處製作；財團法人民間司法改革基金會備份。
